【裁判字號】    99,消債更,44
【裁判日期】    990211
【裁判案由】    聲請更生程序
【裁判全文】
臺灣高雄地方法院民事裁定            99年度消債更字第44號
聲  請  人  乙○○
上列當事人因消費者債務清理事件聲請更生，本院裁定如下：
    主  文
聲請駁回。
聲請費用由聲請人負擔。
    理  由
一、聲請意旨略以：聲請人前未曾依「中華民國銀行公會會員辦
    理消費金融案件無擔保債務協商機制」請求共同協商債務清
    償方案，後於消費者債務清理條例施行後乃向最大債權金融
    機構即玉山商業銀行股份有限公司（下稱玉山銀行）請求協
    商而不成立，而聲請人對金融機構因消費借貸所負之債務計
    達新台幣（下同）854,165 元，聲請人每月薪資所得於扣除
    個人必要生活費用、扶養母親費用後，所餘不足清償債務，
    而聲請人所負無擔保或無優先權之債務總額並未逾1,200 萬
    元，復未經法院裁定開始清算程序或宣告破產，爰依法聲請
    更生等語。
二、按「為使負債務之消費者得依本條例所定程序清理其債務，
    以調整其與債權人及其他利害關係人之權利義務關係，保障
    債權人之公平受償，謀求消費者經濟生活之更生及社會經濟
    之健全發展，特制定本條例。」、「債務人不能清償債務或
    有不能清償之虞者，得依本條例所定更生或清算程序，清理
    其債務」，消費者債務清理條例第3 條定有明文，是消費者
    債務清理條例之立法，其中心思想乃認陷於經濟上困境之消
    費者若任其於惡性循環之債務窘境中自生自滅，其將衍生嚴
    重之社會問題，致難以維持安定之社會經濟秩序，故有予之
    分別情形依更生或清算之程序清理其債務之必要，藉以妥適
    調整其與各相關債權人等間之權利義務關係，以謀求消費者
    經濟生活之更生機會，從而健全社會經濟發展，惟私法上之
    債之關係，係以當事人間之信賴關係為基礎，為社會經濟組
    織之重要支柱，故當事人於以法律行為追求自己之利益之際
    ，亦應顧及對方之利益，並考量債權債務在社會上之作用，
    本於誠實及信用之原則，行使其債權及履行其債務，故債務
    人之消費者欲以上開條例為其所負義務之調整者，自應本於
    誠信原則之本旨，僅在其不能清償債務或有不能清償之虞而
    使其陷於經濟上之困境時始得准許之，以避免其藉此善意之
    立法而惡意圖謀減免債務，致使社會陷於道德之危險，並因
    此使信用緊縮而造成社會經濟之動盪。
三、聲請人主張其於前業向最大債權金融機構玉山銀行請求共同
    協商債務清償方案，惟於民國98年10月16日業經該銀行通知
    協商不成立等情，此有聲請人提出之前置協商不成立通知書
    乙紙在卷可稽（本院卷第6 頁），則依前揭條文之規定及說
    明，其自應有不能清償債務或有不能清償之虞，且此情形業
    使其陷於經濟上之困境時，法院始須准之進行更生或清算。
四、聲請人固以其對金融機構因消費借貸所負之債務計達854,16
    5 元，惟其每月薪資所得於扣除必要生活及扶養母親費用後
    已不能清償債務等語為本件更生之聲請，並提出債權人清冊
    、財產及收入狀況說明書、戶籍謄本、收入切結書、綜合所
    得稅各類所得資料清單、財產歸屬資料清單、財團法人金融
    聯合徵信中心當事人查詢個人資料回覆書等件為證，惟查：
    (一)聲請人於前所為前置協商不成立之原因乃為「未能接受顯
      足以負擔之還款方案」，即不接受銀行提供分180 期、利
      率1 ％、每月繳納6,704 元之協商方案，致協商不成立乙
      節，此有上開前置協商不成立通知書在卷可稽（見本院卷
      第6 頁）。
    (二)聲請人96年、97年所得分別為60,000元、149,946 元，名
      下有投資3 筆，又聲請人現任職於調色盤公司，每月收入
      除薪資18 ,000 元，亦領有殘障津貼3,000 元等情，有聲
      請人收入狀況說明書、財政部高雄市國稅局96年、97年綜
      合所得稅各類所得資料清單、財產歸屬資料清單、收入切
      結書在卷可按（見本院卷第29、43至46頁）。從而，聲請
      人自98年10月間起每月收入為21,000元，應可認定。
    (三)按受扶養權利者，以不能維持生活而無謀生能力者為限、
      因負擔扶養義務而不能維持自己生活者，免除其義務。但
      受扶養權利者為直系血親尊親屬或配偶時，減輕其義務、
      扶養之程度，應按受扶養權利者之需要與負扶養義務者之
      經濟能力及身分定之。民法第1117條第1 項、第1118條、
      第1119條分別定有明文。聲請人之母親邱許鳳嬌係35年12
      月12日生，97年無所得資料、名下無財產，有財政部高雄
      市國稅局97年度綜合所得稅各類所得資料清單、財產歸屬
      資料清單、戶籍謄本附卷可憑（見本院卷第76至79頁），
      其有確有不能維持生活而有受扶養之必要。而聲請人既已
      負擔鉅額債務，其及家人本須以較低之標準生活而節忖開
      銷用以償債始符誠信，自不得以無負債人員之一般生活標
      準以上而同為要求，而邱許鳳嬌與聲請人同住於高雄市，
      應以行政院主計處統計之99年度高雄市每人每月最低生活
      費用11,309元計算（上開最低生活費係由內政部參照行政
      院主計處所公布當地區最近1 年平均每人消費支出百分之
      60定之，而平均每人消費支出之項目包括食品費、飲料費
      、菸草、衣著、鞋、襪類、房地租及水費、燃料和燈光、
      家具及家庭設備、家事管理、保健和醫療、運輸及通訊、
      娛樂教育和文化服務、雜項支出等），逾此範圍之支出尚
      無可採。又邱許鳳嬌除聲請人外，另育有丙○○、甲○○
      、邱智英等3 名子女，有家族系統表附卷可考（見本院卷
      第74頁），則丙○○、甲○○、邱智英依法應與聲請人共
      同分擔扶養費用。而邱許鳳嬌每月領有殘障津貼3,000 元
      ，亦據聲請人陳報明確，並提出存摺明細為證（見本院卷
      第72、75頁），是聲請人應負擔邱許鳳嬌之扶養費用應以
      2,077 元為限（【11,309－3,000 】÷4 ＝2,077 ，元下
      四捨五入，況依卷附之財產所得調件明細表所示，甲○○
      名下財產總值約34餘萬元，97年所得約20萬元，丙○○名
      下財產總值高達5 百餘萬元，甲○○、丙○○均有扶養能
      力，若聲請人因負擔扶養義務而不能維持生活，得減輕其
      義務）。
    (四)聲請人每月收入約21,000元，已如前述，扣除個人必要生
      活費用11,309元與扶養母親費用2,077 元後，每月尚餘7,
      614 元（21,000－11,309－2,077 ＝7,614 ），應可供履
      行最大債權銀行提供之180 期、利率1 ％、月付6,704 元
      之協商方案，於此自不得認其已有不能償債務或有不能清
      償之虞之情事，是以其扣除必要生活費及扶養費後之每月
      可支配金額於清償債務後之情況，自尚未陷於經濟上之困
      境而無得維持生活。
五、綜上所述，聲請人於聲請前既無不能償債務或有不能清償之
    虞之情事，依上開說明及規定，其聲請之更生已有要件不備
    及違誠信說明之義務，自應駁回其更生之聲請，爰裁定如主
    文。
六、依消費者債務清理條例第8 條、第15條，民事訴訟法第78條
    ，裁定如主文。
中    華    民    國    99    年    2     月    11    日
                  民事第三庭  法  官  洪能超
上為正本係照原本作成。
如不服本裁定，應於裁定送達後10日內，以書狀向本院提出抗告
，並繳納抗告費新臺幣1 千元。
中    華    民    國    99    年    2     月    11    日
                              書記官  火秋予

司法院資訊處製作；財團法人民間司法改革基金會備份。
